ACORDAO-COMPLETO-2479840

ACÓRDÃO 9268/2021 ATA 25/2021 - SEGUNDA CÂMARA

VISTOS, relatados e discutidos estes Pedidos de Reexame interpostos pelos ex-servidores da Universidade Federal do Triângulo Mineiro acima indicados, contra o Acórdão 12907/2020-TCU-Segunda Câmara;
ACORDAM os Ministros do Tribunal de Contas da União, reunidos em sessão da 2ª Câmara, diante das razões expostas pelo Relator, com fundamento nos art. 32 e 48 da Lei 8.443/1992, em:
9.1. conhecer do recurso interposto por Laerte Falco, para, no mérito, dar-lhe provimento no sentido de tornar sem efeito o acórdão recorrido, em relação ao recorrente, considerando legal a concessão de aposentadoria ao interessado e seu respectivo registro;
9.2. conhecer dos recursos interpostos por Lucia Barbosa Martins Pereira Alves e Luiz Gonzaga da Silveira, para, no mérito, dar-lhes provimento parcial somente para reconhecer o direito ao cômputo de tempos fictos de atividades insalubres exercidas após a edição da Lei 8.112/1990 para fins de aposentadoria estatutária, na forma da tese fixada em repercussão geral no RE 1014286 pelo Supremo Tribunal Federal (Tema 942) ;
9.3. dar ciência aos recorrentes e demais interessados.

Pedidos de reexame interpostos por Laerte Falco (peças 18 a 22), Lucia Barbosa Martins Pereira Alves (peças 24 a 27) e Luiz Gonzaga da Silveira (peça 33) contra o Acórdão 12.907/2020TCU2ª Câmara (peça 10), que teve como relator o Excelentíssimo Senhor Ministro Augusto Nardes.

Segunda Câmara

Universidade Federal do Triângulo Mineiro.

3. Interessados/Responsáveis/Recorrentes:
3.1. Interessados: Laerte Falco (XXX.066.256-XX); Luci Carvalho (XXX.789.456-XX); Lucia Barbosa Martins Pereira Alves (XXX.222.006-XX); Luiz Gonzaga da Silveira (XXX.514.036-XX).
3.2. Recorrentes: Laerte Falco (XXX.066.256-XX); Lucia Barbosa Martins Pereira Alves (XXX.222.006-XX); Luiz Gonzaga da Silveira (XXX.514.036-XX).

13.1. Ministros presentes: Bruno Dantas (Presidente), Aroldo Cedraz (Relator) e Raimundo Carreiro.
13.2. Ministro-Substituto convocado: Marcos Bemquerer Costa.
13.3. Ministro-Substituto presente: André Luís de Carvalho.

AROLDO CEDRAZ

Ministro Augusto Nardes.

Adoto como relatório e transcrevo a seguir a instrução de peça 53, com a qual anuiu o corpo dirigente da Sefip (peça 54) , bem como o Ministério Público junto ao Tribunal (peça 55) :
INTRODUÇÃO
1.	Trata-se de pedidos de reexame interpostos por Laerte Falco (peças 18 a 22) , Lucia Barbosa Martins Pereira Alves (peças 24 a 27) e Luiz Gonzaga da Silveira (peça 33) contra o Acórdão 12907/2020-TCU-Segunda Câmara (peça 10) , que teve como relator o Excelentíssimo Senhor Ministro Augusto Nardes.
1.1. A deliberação recorrida apresenta o seguinte teor:
VISTOS, relatados e discutidos estes autos que tratam de atos de aposentadoria de ex-servidores da Universidade Federal do Triângulo Mineiro,
ACORDAM os Ministros do Tribunal de Contas da União, reunidos em Sessão da 2ª Câmara, ante as razões expostas pelo Relator, e com fundamento no art. 71, incisos III e IX, da Constituição Federal, arts. 1º, inciso V, 39, inciso II, da Lei nº 8.443/1992, art. 260, § 5º, do Regimento Interno, em:
9.1. considerar legal o ato de aposentadoria em favor de Luci Carvalho, procedendo ao respectivo registro;
9.2. considerar ilegais os atos em favor de Laerte Falco, Lucia Barbosa Martins Pereira Alves e Luiz Gonzaga da Silveira, recusando-se os respectivos registros;
9.3. dispensar a devolução dos valores indevidamente recebidos de boa-fé pelos interessados, nos termos do Enunciado 106 da Súmula de Jurisprudência deste Tribunal;
9.4. determinar à Universidade Federal do Triângulo Mineiro que:
9.4.1. suspenda os pagamentos realizados com base no ato ora impugnado;
9.4.2. emita novos atos de aposentadoria escoimados das irregularidades apontadas, submetendo-os a este Tribunal no prazo de trinta dias, pelo sistema e-Pessoal;
9.4.3. caso os interessados manifestem interesse, podem se manter aposentados com base em outro fundamento legal, desde que cumpram os requisitos legais exigidos, ou retornar à atividade para completar o requisito temporal para nova aposentadoria, a qual, obrigatoriamente, deverá fundamentar-se nas regras vigentes no momento da nova concessão;
9.4.4. comunique aos interessados a deliberação deste Tribunal e os alerte de que o efeito suspensivo proveniente da eventual interposição de recursos, junto ao TCU, não os eximirá da devolução dos valores indevidamente recebidos após a notificação;
9.5. dar ciência desta deliberação aos interessados e à Universidade Federal do Triângulo Mineiro.
 (destacamos e sublinhamos) 
HISTÓRICO 
2.	Os atos de aposentadoria de Laerte Falco, Lucia Barbosa Martins Pereira Alves e Luiz Gonzaga da Silveira foram julgados ilegais, em razão de:
cômputo de tempos fictos de atividades insalubres exercidas após a edição da Lei 8.112/1990, contrariando o entendimento firmado pelo Acórdão 2008/2006-TCU-Plenário, o que foi observado nos atos de todos os recorrentes;
ter sido constatada irregularidade adicional, nos proventos de Lucia Barbosa Martins Pereira Alves e Luiz Gonzaga da Silveira, referente à continuidade do recebimento de parcela complementar que deveria ter sido absorvida por ocasião da reorganização ou reestruturação da carreira ou tabela remuneratória, conforme previsto no art. 15, § 3º, da Lei 11.091/2005.
2.1.	Irresignados, os ex-servidores interpuseram os presentes pedidos de reexame (peças 18 a 22, 24 a 27 e 33) , cujas argumentações serão abordadas mais adiante. 
ADMISSIBILIDADE
3.	Reitera-se os exames de admissibilidade realizados pelo Sar/Serur (peças 28 a 30 e 44) , que opinou pelo conhecimento dos recursos, nos termos do artigo 48 da Lei 8.443/1992, c/c os artigos 285 e 286, parágrafo único, do RI/TCU, suspendendo-se os efeitos dos subitens 9.2, 9.4, 9.4.1, 9.4.2 e 9.4.3 do Acórdão 12907/2020-TCU-Segunda Câmara. O Excelentíssimo Senhor Ministro Araldo Cedraz, mediante despachos de peças 36 e 48, concordou com esta unidade técnica. 
EXAME DE MÉRITO
4.	Delimitação
Constitui objeto do presente recurso definir se:
o cômputo de tempos fictos de atividades insalubres exercidas após a edição da Lei 8.112/1990 encontra amparo na tese fixada em repercussão geral no RE 1014286 pelo Supremo Tribunal Federal (Tema 942) quanto à possiblidade de conversão de tempo especial em comum;
ocorreu prescrição, decadência e nulidade processual no que se refere à falta de contraditório e à ampla defesa considerando-se como data-base a remessa do ato de aposentadoria para pronunciamento do controle interno; 
é regular a continuidade do recebimento por Lucia Barbosa Martins Pereira Alves e Luiz Gonzaga da Silveira de parcela complementar que deveria ter sido absorvida por ocasião da reorganização ou reestruturação da carreira ou tabela remuneratória, conforme previsto no art. 15, § 3º, da Lei 11.091/2005.
5.	Do cômputo de tempos fictos de atividades insalubres em aposentadorias estatutárias
5.1.	Os recorrentes defendem a legalidade da averbação referente à conversão de tempo insalubre, exercido após a edição da Lei 8.112/1990, ressaltando que o trabalho em condições insalubres tem respaldo em laudo pericial, observou as disposições da Orientação Normativa 15/2013 e encontra amparo em decisão proferida no mandado de injunção que beneficiou os docentes da UFTM.
5.2.	Ressaltam que a conversão de períodos especiais em tempo comum baseou-se em perfil profissiográfico previdenciário, laudo técnico individual e parecer médico pericial conclusivo que demonstram a exposição dos médicos e psicóloga a agentes biológicos pelo período exigido pela legislação pertinente (peças 22 e 27) .
5.3.	Acrescentam que essa conversão teve como fundamento decisão proferida no Mandado de Injunção MI 3809 MC/DF - Distrito Federal, interposto pela ASMED, associação da qual os interessados são filiados.
5.4.	Além disso, o Supremo Tribunal Federal, no dia 28/8/2020, concluiu o julgamento do RE 1014286 (Tema 942) , que trata da possibilidade de aplicar as regras gerais de previdência social para a averbação de tempo de serviço exercido sob condições especiais, nocivas à saúde ou à integridade física do servidor público, com conversão do tempo especial em comum, mediante contagem diferenciada, conforme segue: 	
EMENTA: RECURSO EXTRAORDINÁRIO. REPERCUSSÃO GERAL. APOSENTADORIA ESPECIAL DE SERVIDOR PÚBLICO. ARTIGO 40, § 4º, III, DA CONSTITUIÇÃO DA REPÚBLICA. PEDIDO DE AVERBAÇÃO DE TEMPO DE SERVIÇO PRESTADO EM ATIVIDADES EXERCIDAS SOB CONDIÇÕES ESPECIAIS QUE PREJUDIQUEM A SAÚDE OU A INTEGRIDADE FÍSICA DO SERVIDOR, COM CONVERSÃO DO TEMPO ESPECIAL EM COMUM, MEDIANTE CONTAGEM DIFERENCIADA, PARA OBTENÇÃO DE OUTROS BENEFÍCIOS PREVIDENCIÁRIOS. POSSIBILIDADE ATÉ A EDIÇÃO DA EMENDA CONSTITUCIONAL 103/2019. DIREITO INTERTEMPORAL. APÓS A EDIÇÃO DA EC 103/2019, O DIREITO À CONVERSÃO OBEDECERÁ À LEGISLAÇÃO COMPLEMENTAR DOS ENTES FEDERADOS. COMPETÊNCIA LEGISLATIVA CONFERIDA PELO ART. 40, § 4º-C DA CRFB. 
1. A Constituição impõe a construção de critérios diferenciados para o cômputo do tempo de serviço em condições de prejuízo à saúde ou à integridade física, conforme permite verificar a interpretação sistemática e teleológica do art. 40, § 4°, CRFB. 
2. Desde a edição das Emendas Constitucionais 20/1998 e 47/2005, não há mais dúvida acerca da efetiva existência do direito constitucional daqueles que laboraram em condições especiais à submissão a requisitos e critérios diferenciados para alcançar a aposentadoria. Nesse sentido é a orientação desta Suprema Corte, cristalizada no verbete de número 33 da Súmula da Jurisprudência Vinculante: "Aplicam-se ao servidor público, no que couber, as regras do regime geral da previdência social sobre aposentadoria especial de que trata o artigo 40, § 4º, inciso III da Constituição Federal, até a edição de lei complementar específica." 
3. Ao permitir a norma constitucional a aposentadoria especial com tempo reduzido de contribuição, verifica-se que reconhece os danos impostos a quem laborou em parte ou na integralidade de sua vida contributiva sob condições nocivas, de modo que nesse contexto o fator de conversão do tempo especial em comum opera como preceito de isonomia, equilibrando a compensação pelos riscos impostos. A conversão surge, destarte, como consectário lógico da isonomia na proteção dos trabalhadores expostos a agentes nocivos. 
4. Após a EC 103/2019, o § 4º-C do art. 40 da Constituição, passou a dispor que o ente federado poderá estabelecer por lei complementar idade e tempo de contribuição diferenciados para aposentadoria de servidores cujas atividades sejam exercidas com efetiva exposição a agentes químicos, físicos e biológicos prejudiciais à saúde, ou associação desses agentes, vedada a caracterização por categoria profissional ou ocupação. Não há vedação expressa ao direito à conversão do tempo comum em especial, que poderá ser disposta em normativa local pelos entes federados, tal como operou a legislação federal em relação aos filiados ao RGPS, nos termos do art. 57 da Lei 8213/91.
5. Recurso extraordinário desprovido, com fixação da seguinte tese: "Até a edição da Emenda Constitucional 103/2019, o direito à conversão, em tempo comum, do prestado sob condições especiais que prejudiquem a saúde ou a integridade física de servidor público decorre da previsão de adoção de requisitos e critérios diferenciados para a jubilação daquele enquadrado na hipótese prevista no então vigente inciso III do § 4º do art. 40 da Constituição da República, devendo ser aplicadas as normas do regime geral de previdência social relativas à aposentadoria especial contidas na Lei 8.213/1991 para viabilizar sua concretização enquanto não sobrevier lei complementar disciplinadora da matéria. Após a vigência da EC 103/2019, o direito à conversão em tempo comum, do prestado sob condições especiais pelos servidores obedecerá à legislação complementar dos entes federados, nos termos da competência conferida pelo art. 40, § 4º-C, da Constituição da República". (RE 1014286, Relator (a) : LUIZ FUX, Relator (a) p/ Acórdão: EDSON FACHIN, Tribunal Pleno, julgado em 31/8/2020, PROCESSO ELETRÔNICO DJe-235 DIVULG 23-09-2020 PUBLIC 24-09-2020) . 
5.5.	O entendimento supra, tema de repercussão geral, passa a ser de observância obrigatória pela administração pública, assegurando aos servidores o direito à conversão de tempo especial em comum até a promulgação da EC 103/2019.  
Análise:
5.6.	Relativamente ao tempo insalubre, oportuno mencionar que este Tribunal reputa como correta a contagem ponderada relativa aos períodos anteriores a vigência da Lei 8.112/1990, carecendo de amparo legal, portanto, a contagem ponderada posterior ao advento da referida lei. Este entendimento amparava-se na falta de regulamentação do art. 40, § 4º, III, da Constituição Federal, por meio de Lei Complementar, sendo que o e. STF, quando da edição da Súmula Vinculante 33, garantiu apenas o direito de aposentadoria especial, mas não da conversão do tempo de serviço especial em comum.
5.7.	Não obstante isso, verifica-se que o STF, ao julgar o Tema 942, em sede de repercussão geral, trouxe importante alteração quanto a interpretação da matéria. Assim, como o Acórdão 12907/2020-TCU-Segunda Câmara, ora em discussão, foi proferido na Sessão de 17/11/2020, poucos dias após a conclusão pelo Supremo Tribunal Federal, em 28/8/2020, do julgamento do RE 1014286, onde se reconheceu a possibilidade de conversão de tempo especial em comum para fins de concessão de aposentadoria estatutária, deve-se prover os recursos quanto ao ponto, pois amolda-se à tese fixada em repercussão geral, inclusive já adotada por esta Casa, consoante se extrai do Acórdão 2353/2021-TCU-Primeira Câmara, de lavra do ministro Benjamin Zymler.
5.8.	Nesse contexto, opina-se pelo acolhimento dos argumentos apresentados pelos recorrentes.
6.	Da prescrição, da decadência e da falta de contraditório e ampla defesa
6.1.	Aduz-se que o Tribunal de Contas da União perdeu os prazos para apreciar a legalidade, para fins de registro, dos atos de aposentadoria dos recorrentes abaixo referidos, com base nos seguintes argumentos:
6.2.	Os processos administrativos de aposentação de Lucia Barbosa Martins Pereira Alves e Luiz Gonzaga da Silveira foram encaminhados, em 23/5/2012 e 10/1/2014, respectivamente, ao "controle interno do TCU", no caso a Controladoria-Geral da União/MG, a qual emitiu pareceres pela ilegalidade dos atos em 23/2/2016 e 3/12/2015, extrapolando o prazo de 120 dias fixado no artigo 11, § 1º da IN TCU 78/2018, conduta inclusive passível das sanções previstas no inciso II do artigo 58 da Lei 8.443/1992, conforme o § 5º daquele mesmo dispositivo da instrução normativa. 
6.3.	Em razão do descumprimento do prazo, por parte do órgão de controle interno, os atos somente foram disponibilizados ao TCU em 23/2/2016 e 3/12/2015, não podendo os aposentados ser prejudicados pela intempestividade por parte do órgão de auxílio e apoio do TCU. Assim, o prazo decadencial de 5 anos fixado em sede de repercussão geral pelo Supremo Tribunal Federal deveria ser contado a partir dos envios dos atos à Controladoria-Geral da União/MG em 23/5/2012 e 10/1/2014, já tendo operado a decadência.
6.4.	No que tange à inobservância do contraditório e da ampla defesa, alegam que os processos administrativos são regulados pela Lei 9.784/1999, a qual estabelece, em seu artigo 2º, caput, que a Administração Pública obedecerá, dentre outros, aos princípios da legalidade, finalidade, motivação, razoabilidade, proporcionalidade, moralidade, ampla defesa, contraditório, segurança jurídica, interesse público e eficiência.
6.5.	Transcrevem os seguintes trechos de votos proferidos por Ministros do Supremo Tribunal Federal, nos autos do RE 636.553/RS, argumentando que os princípios do contraditório e da ampla defesa não podem ser renegados por simples lapso temporal, ou seja: 
No caso específico de aposentadoria voluntária de servidor público efetivo, uma vez publicado o ato de concessão, o segurado usufruirá de todos os efeitos de sua aposentadoria, independentemente do registro pela Corte de Contas, e estará na condição de inativo, passando a perceber proventos em vez de vencimentos, ocorrendo, neste momento, a vacância do cargo. (voto do Ministro Gilmar Mendes) 
Mas, neste caso, que não houve o exaurimento da atuação por parte do Tribunal de Contas, após cinco anos, exigir-se-ia, a meu ver - o entendimento que eu tenho do voto de Sua Excelência, o Ministro Gilmar -, o contraditório e a ampla defesa, necessários para o procedimento administrativo que irá retirar, diminuir ou alterar aposentadoria: a situação econômica da pessoa. Porque aposentadoria tem essa natureza salarial de subsistência da pessoa, então, para a condução dialética desse processo administrativo, o procedimento administrativo deve estar sujeito à ampla defesa e ao contraditório. (Voto do Ministro Alexandre de Moraes) 
6.6.	O Supremo Tribunal Federal, ao tratar do prazo decadencial para a revisão de atos de concessão de aposentadoria, entre outros, em julgamento com repercussão geral, fixou o Tema 445, que será transcrito na análise abaixo. 
6.7.	Diante do exposto, e com fulcro nos artigos 171 e seguintes do Regime Interno do TCU, pugnam os recorrentes Lucia Barbosa Martins Pereira Alves e Luiz Gonzaga da Silveira que seja reconhecida a nulidade do presente processo a partir dos pareceres do órgão de controle interno exarados em 23/5/2012 e 10/1/2014, possibilitando a observância dos postulados da ampla defesa e do contraditório.
6.8.	Quanto ao ato de concessão de aposentadoria de Laerte Falco, enviado ao controle interno em 22/8/2012, foi disponibilizado ao TCU no dia 2/10/2015.
Análise:
6.9.	Quanto à decadência administrativa, essa só é configurada quando o processo não é julgado após 5 anos contados de sua chegada ao TCU. 
6.10.	Pacificando de vez o tema, o STF fixou a seguinte tese de repercussão geral (tema 445) , no bojo no RE 636.553, de relatoria do Ministro Gilmar Mendes:
Em atenção aos princípios da segurança jurídica e da confiança legítima, os Tribunais de Contas estão sujeitos ao prazo de 5 anos para o julgamento da legalidade do ato de concessão inicial de aposentadoria, reforma ou pensão, a contar da chegada do processo à respectiva Corte de Contas. (destacou-se) 
6.11.	Assim, como os atos de aposentação de Lucia Barbosa Martins Pereira Alves e Luiz Gonzaga da Silveira foram enviados ao TCU apenas em 23/2/2016 (peça 4) e 3/12/2015 (peça 5) e apreciados na Sessão da Segunda Câmara de 17/11/2020 (peça 10) , não há que se falar em decadência administrativa nem em prescrição quinquenal, nem em obrigatoriedade de oitiva prévia dos interessados.
6.12.	Carece de sustentação a pretensão desses recorrentes de que o prazo de 5 anos fixado em sede de repercussão geral seja contado a partir do envio dos atos à Controladoria-Geral da União/MG em 23/5/2012 e 10/1/2014, pois o Supremo Tribunal Federal deixou claro que o marco inicial é a chegada do processo à Corte de Contas, ou seja, nos dias 23/2/2016 e 3/12/2015.
6.13.	Também não merece prosperar a alegação de que os aposentados teriam sido prejudicados pela intempestividade por parte do órgão de auxílio e apoio do TCU. Vale lembrar que os valores recebidos pelos interessados, nesse período, não precisarão ser ressarcidos aos cofres públicos, ante o reconhecimento da boa-fé e a aplicação da Súmula TCU 106.
6.14.	Dessa forma, opina-se pela rejeição dos argumentos apresentados por Lucia Barbosa Martins Pereira Alves e Luiz Gonzaga da Silveira.
6.15.	No caso de Laerte Falco, em que a disponibilização ao TCU se deu no dia 2/10/2015, verifica-se que, com o provimento do pedido de reexame no que se refere à conversão de tempo especial em comum, o seu ato de aposentadoria pode ser considerado legal e registrado pela Corte de Contas.
7.	Da manutenção do pagamento da parcela complementar prevista no art. 15 da Lei 11.091/2005
7.1.	Observa-se que o recurso apresentado por Luiz Gonzaga da Silveira não trata dessa questão, enquanto a ex-servidora Lucia Barbosa Martins Pereira Alves defende a legalidade do valor recebido a título de vencimento básico complementar, com base nos seguintes argumentos:
7.2.	O pagamento da rubrica está de acordo com a legislação aplicável ao caso, tendo sido instituída pela Lei 11.091/2005, nos seguintes termos: 
Art. 15. O enquadramento previsto nesta Lei será efetuado de acordo com a Tabela de Correlação, constante do Anexo VII desta Lei.
 (....) 
§ 2º Na hipótese de o enquadramento de que trata o § 1º deste artigo resultar em vencimento básico de valor menor ao somatório do vencimento básico, da Gratificação Temporária - GT e da Gratificação Específica de Apoio Técnico-Administrativo e Técnico-Marítimo às Instituições Federais de Ensino - GEAT, considerados no mês de dezembro de 2004, proceder-se-á ao pagamento da diferença como parcela complementar, de caráter temporário. (Vide Lei 2.772/2012) 
§ 3º A parcela complementar a que se refere o § 2º deste artigo será considerada para todos os efeitos como parte integrante do novo vencimento básico, e será absorvida por ocasião da reorganização ou reestruturação da carreira ou tabela remuneratória, inclusive para fins de aplicação da tabela constante do Anexo I-B desta Lei. (Vide Lei 12.772/2012) . 
7.3.	A Lei 11.784/0208 determinou em seu artigo 13 que a "parcela complementar de que tratam os §§ 2º e 3º do art. 15 da Lei 11.091, de 12 de janeiro de 2005, não será absorvida por força dos aumentos remuneratórios decorrentes das alterações realizadas na Lei 11.091, de 12 de janeiro de 2005, em virtude das alterações impostas pelos arts. 12 e 15 desta Lei". 
7.4.	Neste mesmo sentido, a Lei 12.772/2012 dispôs em seu artigo 43 que "A parcela complementar de que tratam os §§ 2º e 3º do art. 15 da Lei nº 11.091, de 12 de janeiro de 2005, não será absorvida por força dos aumentos remuneratórios com efeitos financeiros no período de 2013 a 2017". (Redação dada pela Lei 13.325/2016) 
 7.5.	Assim sendo, não há qualquer correção a ser feita quanto ao valor pago a tal título, eis que, nos termos dos referidos diplomas, foi afastada a sua absorção por força dos aumentos remuneratórios instituídos. Ademais, não consta qualquer apuração mais minuciosa nos autos da evolução do vencimento básico da interessada que justificaria a exclusão da rubrica e caberia ao TCU, como órgão de controle, efetuar tal análise.
Análise:
7.6.	O cotejo das informações constantes da justificativa do parecer do controle interno (peça 4) com o contracheque da servidora de abril/2020 (peça 7) evidencia que não houve a absorção da parcela complementar de que trata o art. 15 da Lei 11.091/2005, remanescendo o pagamento da rubrica "VENC.BAS.COMP.ART.15 L11091/05", no valor de R$ 252,38, que permanece inalterado desde o ano de 2006, ou seja, não houve a absorção da parcela complementar, contrariando o disposto no art. 15, § 3º, da citada Lei 11.091/2005, haja vista os reajustes no vencimento básico ocorridos entre maio/2005 e abril/2008 (visto que é vedada a absorção após esse período, por força do que dispuseram as Leis 11.784/2008 e 12.772/2012) .
7.7.	A jurisprudência do Tribunal de Contas da União é no sentido da ilegalidade do ato de concessão em que se verifica a não absorção da parcela complementar pelos reajustes havidos entre maio/2005 e abril/2008, a exemplo dos Acórdão 12284/2019-TCU-Segunda Câmara, de relatoria da Ministra Ana Arraes, e 10.426/2019-TCU-1ª Câmara, de relatoria do Ministro-Substituto André Luís de Carvalho.
7.8.	Entende-se que não merece prosperar o pleito da recorrente de que os direitos concedidos quanto à percepção da rubrica vencimento básico complementar devem ser mantidos em atenção aos princípios do direito adquirido, do ato jurídico perfeito e da coisa julgada, insculpidos no artigo 5º, inciso XXXVI da Constituição Federal.
7.9.	Cabe ressaltar que é pacífica a jurisprudência da Suprema Corte no sentido de classificar como complexo o ato de aposentação ou de concessão de pensão, em face da competência deste Tribunal estabelecida no artigo 71, inciso III, da Constituição Federal. Portanto, o ato administrativo que concede a aposentadoria somente passa a estar plenamente formado (perfeito) , válido (aferição da legalidade com reflexo de definitividade perante a Administração, que não mais pode anulá-lo unilateralmente) e eficaz (plenamente oponível a terceiros, deixando de apresentar executoriedade provisória) quando recebe o registro pela Corte de Contas.
7.10.	Quanto ao aspecto objetivo da segurança jurídica, verifica-se, in casu, que o ato de aposentadoria da servidora não chegou a se completar, não se tornando, portanto, perfeito, do ponto de vista jurídico, pois, em sendo complexo, não obteve a aprovação deste Tribunal, que não o registrou por considerá-lo ilegal. Assim sendo, também sob esse aspecto, não houve ofensa ao princípio da segurança jurídica, pois, quando da decisão do TCU, ainda não havia ato jurídico perfeito ou direito adquirido a ser protegido, consoante determina a Constituição Federal (art. 5º, XXXVI) .
7.11.	Assim sendo, os proventos concedidos à servidora somente estariam confirmados e o ato seria considerado juridicamente perfeito, incorporando-se ao seu patrimônio, com o registro procedido por este Tribunal. Portanto, não há falar em ato jurídico perfeito anterior à aferição de sua legalidade por esta Corte de Contas com a concessão do respectivo registro.
7.12.	Veja-se, a propósito do tema, o seguinte precedente do Supremo Tribunal Federal:
MANDADO DE SEGURANÇA. ACÓRDÃO DO TRIBUNAL DE CONTAS DA UNIÃO. REEXAME DE ATO DE APOSENTADORIA PARA O FIM DE EXCLUSÃO DE PARCELA CONSIDERADA ILEGAL. POSSIBILIDADE. MUDANÇA DE INTERPRETAÇÃO DA LEI. INEXISTÊNCIA DE DIREITO ADQUIRIDO.
 (...) 
3. Não há que se falar em segurança jurídica porque: a) a aposentadoria do impetrante data de 2004, sendo de 2001 a mudança de interpretação da lei de regência do caso; b)  o ato de aposentadoria do autor ainda não foi registrado pelo TCU; c)  o entendimento anterior jamais foi aplicado pela Corte de Contas quanto ao impetrante; d)  a determinação para o reexame da aposentadoria do autor ocorreu menos de dois anos depois da concessão do benefício previdenciário, não se podendo invocar transcurso de prazo decadencial de cinco anos.
4. Segurança denegada.  (MS 26.196, Relator Ministro Ayres Britto, in DJe 1/2/2011 - grifos acrescidos) .
7.13.	Tem-se, assim, que o ato administrativo editado pelo órgão jurisdicionado concedendo à interessada o direito ao recebimento de parcela compensatória é precário e, a despeito de produzir efeitos a partir da sua publicação, não dispõe do atributo da presunção de legitimidade inerente aos demais atos administrativos, já que sua legalidade, a teor do disposto no inciso III do art. 71 da CF/1988, encontra-se sujeita à apreciação desta Corte de Contas, que atua em auxílio ao Congresso Nacional, a quem compete exercer o controle externo de todos os atos administrativos praticados pelos demais poderes da União.
7.14.	Diante disso, entende-se que devem ser rejeitadas as alegações da recorrente acerca de rubrica que compõe os seus proventos.
CONCLUSÃO
8.	Da análise de mérito, conclui-se que:
o cômputo de tempos fictos de atividades insalubres exercidas após a edição da Lei 8.112/1990 encontra amparo na tese fixada em repercussão geral no RE 1014286 pelo Supremo Tribunal Federal (Tema 942) quanto à possiblidade de conversão de tempo especial em comum;
não ocorreu prescrição, decadência e nulidade processual no que se refere à falta de contraditório e à ampla defesa, pois não se sustenta a pretensão dos recorrentes Lucia Barbosa Martins Pereira Alves e Luiz Gonzaga da Silveira de considerar como data-base para a contagem do quinquênio a remessa dos atos de aposentadoria para pronunciamento do controle interno, haja vista que que STF pacificou de vez o tema, fixando a tese de repercussão geral (tema 445) , no bojo no RE 636.553, de relatoria do Ministro Gilmar Mendes, no sentido de o prazo de cinco anos para julgamento da legalidade do ato de concessão conta-se da chegada do processo à Corte de Contas;
com o provimento do pedido de reexame acerca da conversão de tempo especial em comum, tem-se que o ato de aposentação e Laerte Falco pode ser considerado legal e registrado pela Corte de Contas;
é irregular a continuidade do recebimento por Lucia Barbosa Martins Pereira Alves e Luiz Gonzaga da Silveira de parcela complementar que deveria ter sido absorvida por ocasião da reorganização ou reestruturação das carreiras ou tabelas remuneratórias, conforme previsto no art. 15, § 3º, da Lei 11.091/2005.
8.1.	Por conseguinte, sugere-se dar provimento ao recurso de Laerte Falco, tornando sem efeito o acórdão contestado, em relação a esse recorrente, de modo a julgar legal seu ato de concessão de aposentadoria. 
8.2.	Quanto aos pedidos de reexame interpostos por Lucia Barbosa Martins Pereira Alves e Luiz Gonzaga da Silveira, entende-se que deve ser dado provimento parcial aos seus apelos para reconhecer o direito à conversão de tempo insalubre em comum até a promulgação da EC 103/2019, remanescendo a irregularidade quanto à percepção de parcela complementar de que trata a Lei 11.091/2005.  
PROPOSTA DE ENCAMINHAMENTO
9.	Ante o exposto, submetem-se os autos à consideração superior, propondo-se, com fundamento no art. 48 da Lei 8.443/1992:
a) conhecer do recurso interposto por Laerte Falco, para, no mérito, dar-lhe provimento, no sentido de tornar sem efeito o acórdão recorrido, em relação ao recorrente, considerando legal a concessão de aposentadoria ao interessado com o seu consequente registro;
b) conhecer dos recursos interpostos por Lucia Barbosa Martins Pereira Alves e Luiz Gonzaga da Silveira, para, no mérito, dar-lhes provimento parcial somente para reconhecer o direito ao cômputo de tempos fictos de atividades insalubres exercidas após a edição da Lei 8.112/1990 para fins de aposentadoria estatutária, na forma da tese fixada em repercussão geral no RE 1014286 pelo Supremo Tribunal Federal (Tema 942) quanto à possiblidade de conversão de tempo especial em comum;
c) informar aos recorrentes e demais interessados do acórdão a ser proferido, destacando que o relatório e o voto que o fundamentam podem ser acessados por meio do endereço eletrônico www.tcu.gov.br/acordaos. 
	É o relatório.

8.1. Jucelia Ribeiro Torres (64.200/OAB-MG), representando Luiz Gonzaga da Silveira.  
8.2. Jose Elias de Rezende (98.938/OAB-MG) e outros, representando Laerte Falco e Lucia Barbosa Martins Pereira Alves.

Procurador Marinus Eduardo De Vries Marsico.

Aposentadoria. Contagem ponderada de tempo insalubre posterior à edição da Lei 8.112/1990. Continuidade do recebimento de parcela complementar que deveria ter sido absorvida, conforme Lei 11.091/2005. Pedidos de reexame. Possibilidade de conversão de tempo especial em comum para fins de concessão de aposentadoria estatutária, na forma da tese fixada em repercussão geral no RE 1014286 pelo Supremo Tribunal Federal (Tema 942). Suficiência das alegações recursais para desconstituir parcialmente o acórdão contestado. Provimento dos recursos quanto ao cômputo de tempo ficto. Apreciação pela legalidade do ato de aposentadoria de um dos recorrentes.

APOSENTADORIA (APOS)

Secretaria de Recursos (Serur); Secretaria de Fiscalização de Integridade de Atos e Pagamentos de Pessoal e de Benefícios Sociais (Sefip).

Cuidam os autos de Pedidos de Reexame interpostos por Laerte Falco, Lucia Barbosa Martins Pereira Alves e Luiz Gonzaga da Silveira, vinculados à Universidade Federal do Triângulo Mineiro, por meio do qual se insurgem contra o Acórdão 12907/2020-TCU-Segunda Câmara, rel. Ministro Augusto Nardes, o qual, entre outras medidas, considerou seus atos de aposentadoria ilegais e negou-lhes registro.
Os referidos atos de aposentadoria foram considerados ilegais em razão do cômputo de tempos fictos de atividades insalubres exercidas após a edição da Lei 8.112/1990, contrariando o entendimento firmado pelo Acórdão 2008/2006-TCU-Plenário. Além disso, nos proventos de Lucia Barbosa Martins Pereira Alves e Luiz Gonzaga da Silveira, houve continuidade do recebimento de parcela complementar que deveria ter sido absorvida por ocasião da reorganização ou reestruturação da carreira ou tabela remuneratória, conforme previsto no art. 15, § 3º, da Lei 11.091/2005.
Preliminarmente, ratifico os exames de admissibilidade despachados por mim nestes autos, uma vez que os recursos apresentados atendem aos requisitos da espécie.
Em suma, os recorrente alegam que: (i) o cômputo de tempos fictos de atividades insalubres exercidas após a edição da Lei 8.112/1990 encontra amparo na tese fixada em repercussão geral no RE 1014286 pelo Supremo Tribunal Federal, (Tema 942) quanto à possiblidade de conversão de tempo especial em comum; (ii) ocorreu prescrição, decadência e nulidade processual no que se refere à falta de contraditório e à ampla defesa considerando-se como data-base a remessa do ato de aposentadoria para pronunciamento do controle interno; e (iii) é regular a continuidade do recebimento por Lucia Barbosa Martins Pereira Alves e Luiz Gonzaga da Silveira de parcela complementar que deveria ter sido absorvida por ocasião da reorganização ou reestruturação da carreira ou tabela remuneratória, conforme previsto no art. 15, § 3º, da Lei 11.091/2005.
A unidade especializada concluiu pela procedência do primeiro argumento e improcedência dos demais.
Essa conclusão é acompanhada pelo Ministério Público junto ao TCU.
Feito esse breve introito, anuo à proposta alvitrada pela unidade técnica, endossada pelo Parquet especializado, e adoto os fundamentos e argumentos reproduzidos no relatório precedente como minhas próprias razões de decidir, sem prejuízo dos breves comentários a seguir.
Quanto ao cômputo de tempos fictos de atividades insalubres em aposentadorias estatutárias, o TCU vinha reconhecendo a regularidade da contagem ponderada relativa aos períodos anteriores a vigência da Lei 8.112/1990 e apontando falta de amparo legal para períodos posteriores à referida lei. 
No entanto, a partir do julgamento do Tema 942 pelo Supremo Tribunal Federal, quando foi reconhecida a possibilidade de conversão de tempo especial em comum para fins de concessão de aposentadoria estatutária, o TCU passou a prover os recursos relativos a essa questão, pois amolda-se à tese fixada em repercussão geral (Acórdão 2353/2021-TCU-Primeira Câmara, Rel. Benjamin Zymler, Acórdão 8070/2021-TCU-Segunda Câmara, Rel. Jorge Oliveira, entre outros) .
Assim, quanto a esse ponto, os apelos podem ser acatados. 
Quanto à alegada decadência administrativa, essa só é configurada quando o processo não é julgado após 5 anos contados de sua chegada ao TCU, conforme fixado pelo STF no bojo do RE 636.553 (Tema 445) .
Como bem aponta a Serur:
Assim, como os atos de aposentação de Lucia Barbosa Martins Pereira Alves e Luiz Gonzaga da Silveira foram enviados ao TCU apenas em 23/2/2016 (peça 4) e 3/12/2015 (peça 5) e apreciados na Sessão da Segunda Câmara de 17/11/2020 (peça 10) , não há que se falar em decadência administrativa nem em prescrição quinquenal, nem em obrigatoriedade de oitiva prévia dos interessados. (grifos no original) 
No que se refere a Laerte Falco, cujo ato foi disponibilizado ao TCU em 2/10/2015, temos que, com o provimento do Pedido de Reexame em relação à conversão de tempo especial em comum, o seu ato de aposentadoria pode ser considerado legal e devidamente registrado por este Tribunal.
Quanto ao argumento "iii", que consta apenas do apelo apresentado pela ex-servidora Lucia Barbosa Martins Pereira Alves e trata da manutenção do pagamento da parcela complementar prevista no art. 15 da Lei 11.091/2005, verifico que remanesce a percepção de parcela no valor de R$ 252,38, inalterada desde o ano de 2006, contrariando o disposto no art. 15, § 3º, da citada Lei 11.091/2005.
A jurisprudência do Tribunal de Contas da União é pacífica quanto à ilegalidade do ato de concessão em que se verifica a não absorção da parcela complementar pelos reajustes havidos entre maio/2005 e abril/2008, a exemplo dos Acórdão 12284/2019-TCU-Segunda Câmara, de relatoria da Ministra Ana Arraes, e 10.426/2019-TCU-1ª Câmara, de relatoria do Ministro-Substituto André Luís de Carvalho. 
Sendo assim os argumentos "ii" e "iii" não merecem prosperar. 
Por fim, quanto à segurança jurídica, cabe recordar que o registro é condição para o aperfeiçoamento da aposentadoria, dada sua natureza de ato complexo, decorrência da competência dada pelo inciso III do art. 71 da Constituição Federal ao TCU, sendo possível perceber que não há também direito adquirido à interpretação dada pelo órgão de origem.
Como lembra a unidade instrutiva, sendo o ato de aposentadoria complexo, este somente passa a estar plenamente formado (perfeito) , válido (aferição da legalidade com reflexo de definitividade perante a Administração) e eficaz (plenamente oponível a terceiros, deixando de apresentar executoriedade provisória) quando recebe o registro pela Corte de Contas. 
Esse entendimento está em linha com a jurisprudência do Supremo Tribunal Federal, o qual classifica como ato complexo a concessão de aposentadoria, reforma ou pensão, consoante os seguintes julgados (RMS 3881/SP, MS 19875/DF, RE 195861/ES e MS 23665/DF) .
Nessa perspectiva, é correta a conclusão de que o referido ato possui natureza precária, razão pela qual, até que haja o efetivo julgamento e o consequente registro pela Corte de Contas, não há que se falar em direito adquirido, ato jurídico perfeito, proteção da confiança, ou em irredutibilidade dos proventos, tendo em vista a ausência de aperfeiçoamento e definitividade do ato.
	Ante o exposto, incorporo os pareceres da unidade técnica reproduzidos no relatório precedente, endossados pelo Parquet, como razão de decidir, e VOTO para que o Tribunal adote a minuta de deliberação que submeto a este Colegiado.
TCU, Sala das Sessões, em 13 de julho de 2021.
AROLDO CEDRAZ 
Relator